臺灣高等法院臺南分院民事判決
109年度訴字第8號
原      告  甘偉全  
            甘燕芬  
            甘燕莉  
            甘燕華  
            甘燕蕙  
共      同
訴訟代理人  何永福律師
複 代理 人  吳奕麟律師
被      告  林憲志  
訴訟代理人  林玉麗  
上列當事人間請求損害賠償事件，原告提起刑事附帶民事訴訟，
經本院刑事庭於民國109年9月2日裁定移送前來（109年度重交附
民字第47號），本院於110年7月28日言詞辯論終結，判決如下：
    主  文
被告應給付原告甘偉全新臺幣472,196元、原告甘燕芬、甘燕莉
、甘燕華、甘燕蕙各新臺幣166,667元，及均自民國109年4月28
日起至清償日止，按年息百分之5計算之利息。
原告其餘之訴及假執行之聲請均駁回。
訴訟費用由被告負擔5分之1，餘由原告負擔。 
    事實及理由
一、本件原告主張：被告於民國107年6月7日下午5時14分許，騎
    乘車牌號碼000-000號普通輕型機車（下稱系爭機車），沿
    嘉義市西區○○○路由西往東方向行駛，行經該路段地下道機
    車慢車道時，竟疏未注意未與前行車輛保持安全間隔，貿然
    超越甘進登（下稱被害人）所騎乘車牌號碼000-0000號普通
    重型機車時，不慎擦撞被害人機車之左側後照鏡，致被害人
    人車倒地，受有左側氣血胸、左側多根肋骨骨折、嚴重腦挫
    傷併多處微量腦出血等傷害。被害人經送醫治療，仍於107
    年10月1日凌晨0時15分許死亡。原告甘偉全為被害人支付喪
    葬費用共計新臺幣（下同）305,530元，又原告為被害人之
    子女，深感喪父之慟，徒留子欲養而親不待之憾，請求被告
    賠償精神慰撫金各100萬元等情。爰依民法第184條第1項前
    段、第192條第1項及第194條之規定，求為命被告應給付原
    告甘偉全1,305,530元、原告甘燕芬、甘燕莉、甘燕華、甘
    燕蕙各100萬元，及均自刑事附帶民事起訴狀繕本送達翌日
    即109年4月28日起至清償日止，按年息百分之5計算之利息
    之判決，並願供擔保請准宣告假執行。
二、被告則以：原告已自財團法人汽車交通事故特別補償基金受
    領2,084,051元，並請領勞保喪葬津貼、國民年金喪葬給付
    ，應予扣抵。又被害人之喪葬費用應以5萬元為宜，且原告
    所收奠儀，應自被害人之喪葬費用予以扣除。原告請求之精
    神慰撫金顯屬過高等語，資為抗辯。並聲明：㈠原告之訴駁
    回。㈡如受不利判決，願供擔保請准宣告免為假執行。
三、兩造不爭執事項：
  ㈠被告於107年6月7日下午5時14分許，騎乘系爭機車沿嘉義市
    西區○○○路由西往東方向行駛，行經該路段地下道設有禁止
    超車標誌之機車慢車道，欲超越右前方被害人所騎乘機車時
    ，本應注意汽車超車時，應與前車保持半公尺以上之安全間
    隔，且於設有禁止超車標誌之地段不得超車，而依當時天候
    晴、日間自然光線、柏油路面乾燥無缺陷、無障礙物、視距
    良好等情狀，並無不能注意之情事，竟疏未注意保持半公尺
    以上安全間隔，貿然超越被害人所騎乘之機車，被告所騎乘
    之系爭機車右側後照鏡遂與被害人機車左側後照鏡發生擦撞
    ，被害人因失去平衡人車倒地，而受有左側氣血胸、左側多
    根肋骨骨折、嚴重腦挫傷併多處微量腦出血等傷害。被害人
    經送醫急救治療後，於住院期間因上述車禍引發吸入性肺炎
    ，致呼吸衰竭，於107年10月1日凌晨0時15分許不治死亡。
  ㈡被告因上述車禍涉犯過失致死刑事案件，已經本院108年度交
    上易字第379號刑事判決上訴駁回並告確定在案，即維持臺
    灣嘉義地方法院108年度交易字第62號刑事判決諭知被告犯
    過失致人於死罪，處有期徒刑8月之判決（下稱另案刑事案
    件）。
  ㈢原告為被害人之子女。
  ㈣國泰世紀產物保險公司於108年6月18日給付特別補償基金2,0
    84,051元，分別匯款347,342元與甘柯阿珠（被害人配偶，
    嗣已過世）及原告甘偉全、甘燕芬、甘燕莉、甘燕華，給付
    347,341元與原告甘燕蕙。上開特別補償基金中之84,051元
    為被害人生前醫療費用給付，84,051元平均給付甘柯阿珠與
    原告，其餘200萬元為死亡給付。
  ㈤刑事附帶民事起訴狀繕本係於109年4月27日送達於被告。
四、本院之判斷：
　㈠按因故意或過失，不法侵害他人之權利者，負損害賠償責任
    ；不法侵害他人致死者，對於支出醫療及增加生活上需要之
    費用或殯葬費之人，亦應負損害賠償責任；不法侵害他人致
    死者，被害人之父、母、子、女及配偶，雖非財產上之損害
    ，亦得請求賠償相當之金額，民法第184條第1項前段、第19
    2條第1項、第194條分別定有明文。次按汽車行駛時，駕駛
    人應注意車前狀況及兩車並行之間隔，並隨時採取必要之安
    全措施；汽車在設有禁止超車標誌、標線之處所、地段者，
    不得超車；汽車超車時，應於前車左側保持半公尺以上之間
    隔超過，行至安全距離後，再顯示右方向燈駛入原行路線，
    道路交通安全規則第94條第3項前段、第101條第1項第2款及
    第5款亦分別定有明文。
　㈡查被告於前揭時、地，騎乘系爭機車欲超越右前方被害人所
    騎乘之機車時，本應注意汽車超車時，應與前車保持半公尺
    以上之安全間隔，且於設有禁止超車標誌之地段不得超車，
    而依當時天候晴、日間自然光線、柏油路面乾燥無缺陷、無
    障礙物、視距良好等情狀，並無不能注意之情事，竟疏未注
    意保持半公尺以上安全間隔，貿然超越被害人所騎乘之機車
    ，被告所騎乘之系爭機車右側後照鏡遂與被害人機車左側後
    照鏡發生擦撞，被害人因失去平衡人車倒地，而受有左側氣
    血胸、左側多根肋骨骨折、嚴重腦挫傷併多處微量腦出血等
    傷害。經送醫急救治療後，仍於107年10月1日凌晨0時15分
    許不治死亡（見兩造不爭執事項㈠，下稱本件車禍事故）。
    又本件車禍事故之肇事責任歸屬，前經另案刑事案件偵查時
    ，送請交通部公路總局嘉義區監理所嘉雲區車輛行車事故鑑
    定會鑑定，及該局車輛行車事故鑑定覆議會覆議結果，認為
    ：「一、林憲志駕駛普通輕型機車，行經地下道機慢車道，
    超車時未保持安全間隔，由後擦撞前行機車，為肇事原因。
    二、甘進登駕駛普通重型機車，無肇事因素。（無照駕駛有
    違規定）」（見臺灣嘉義地方檢察署107年度偵字第4806號
    卷第31至34頁、107年度交查字第2486號卷第7至8頁）；嗣
    又經原法院108年度訴字第8號損害賠償事件（下稱另案民事
    案件）審理中，送請逢甲大學車輛行車事故鑑定研究中心鑑
    定結果，亦認「依Google Map街景影像，本案事故地點即○○
    ○路地下道西往東機車道，入口處已有設置禁制性質告示牌
    （紅底白字）告示：『機車道狹窄請勿超車』，而被告之系爭
    機車在超越前方被害人機車時，無法與被害人機車保持0.5
    公尺以上之安全間隔，且事故地點已有禁制性質告示牌告示
    用路人請勿超車。故就本案肇事責任，本中心同意車鑑會與
    覆議會之鑑定意見。」（見該研究中心行車事故鑑定報告書
    ，外放於另案民事案件卷）。是綜合上開調查證據之結果，
    堪認被告就本件車禍事故之發生，為有過失，且其過失行為
    與被害人之死亡結果間具有相當因果關係，並為肇事原因。
    則原告依侵權行為法則，請求被告就原告所受之損害負賠償
    責任，要屬有據。
　㈢茲就原告請求被告賠償之各項損害及其金額審酌如下：
  ⒈喪葬費用305,530元部分：
　⑴原告甘偉全主張其為被害人支出喪葬費用共計305,530元乙節
    ，已據其提出嘉義市殯葬管理所使用規費服務收入收據聯、
    嘉義縣太保市公所規費收入繳納收據聯及估價單等為證（見
    本院109年度重交附民字第47號卷〔下稱附民卷〕第19至25頁
    ），且經被告表示不爭執（見附民卷第63頁被告109年7月1
    日民事答辯狀第2段之記載），為足採信。衡諸殯葬費係追
    悼亡者、收殮及埋葬等費用之支出，斟酌現今喪禮習俗、國
    民經濟生活水平、被害人家屬對其往生長輩之孝道及追思禮
    儀等一切情況，足認原告甘偉全主張其為被害人支出喪葬費
    用共計305,530元，應屬合理必要之範圍，而應准許。被告
    事後翻異前詞，抗辯上開喪葬費用金額過高云云，並非可採
    。
　⑵被告雖又抗辯原告所收奠儀，應自被害人之喪葬費用予以扣
    除云云；然查，按因同一侵害原因事實，造成債權人受有損
    害，同時受有利益者，依民法第216條之1規定，雖應扣除其
    所受利益。惟所謂因同一侵害原因事實，係指受利益與同一
    侵害事實之損害，具有相當因果關係而言，此因果關係是一
    種法律評價，非自然意義下之條件關係，其判斷基準，須符
    合法律規範意旨，且利益與損害須具備一致性。原告甘偉全
    縱因被害人之喪葬事宜而有收取奠儀，然此純屬原告及被害
    人之親友或同事，基於對被害人不幸離世之不捨、悼念，並
    慰撫被害人家屬之人性關懷之表現，顯與被告過失不法侵害
    被害人生命權所致損害間，並無相當因果關係，自無損益相
    抵法則之適用。被告前揭所辯，亦非可採。
  ⒉精神慰撫金各100萬元部分：
  ⑴按慰撫金之賠償須以人格權遭遇侵害，使精神上受有痛苦為
    必要，其核給之標準固與財產上損害之計算不同，然非不可
    斟酌雙方身分資力與加害程度，及其他各種情形核定相當之
    數額。是以慰藉金之多寡，應斟酌雙方之身分、地位、資力
    與加害之程度及其他各種情形核定相當之數額。其金額是否
    相當，自應依實際加害情形與被害人所受之痛苦及雙方之身
    分、地位、經濟狀況等關係決定之。
　⑵本院斟酌原告甘偉全為○○畢業，於建設公司上班，月收入0萬
    元，107年度及108年度所得分別為000,000元、000,000元，
    財產總額為00,000,000元；原告甘燕芬為○○畢業，於早餐店
    上班，月收入0萬元，107年度及108年度所得分別為000,000
    元、000,000元，財產總額為00,000元；原告甘燕莉為○○畢
    業，於火鍋店上班，月收入0萬元，107年度及108年度所得
    分別為000,000元、000,000元，名下有汽車0輛；原告甘燕
    華為○○畢業，家管，無工作收入，108年度有利息所得00,00
    0元；原告甘燕蕙為○○畢業，家管，無工作收入，名下有汽
    車0輛；另被告為○○畢業、○○肄業，原從事工作薪資約0、0
    萬元，需扶養孩子，107年度及108年度所得分別為000,000
    元、00,000元，財產總額為0,000,000元等節，已據兩造分
    別陳明在卷（見本院卷第84、241至242頁），且有本院依職
    權調取之稅務電子閘門財產調件明細表在卷可稽（見本院外
    放禁抄錄卷），參以原告雖均已各自成家，然對於被害人突
    遭本件車禍事故喪生，不能安享天年，因痛失至親所致精神
    上之痛苦程度等一切情狀，認原告請求慰撫金各100萬元，
    尚屬過高，應核減為50萬元，較為妥適。
　⒊準此，原告甘偉全請求被告賠償有據之損害金額為805,530元
    （計算式：305,530元＋50萬元＝805,530元），其餘原告請求
    被告賠償有據之損害金額各為50萬元。
  ㈣次按特別補償基金依第40條規定所為之補償，視為損害賠償
    義務人損害賠償金額之一部分；損害賠償義務人受賠償請求
    時，得扣除之，強制汽車責任保險法第42條第1項定有明文
    。查原告及被害人配偶甘柯阿珠前因本件車禍事故，已依強
    制汽車責任保險法之規定，受領國泰世紀產物保險公司給付
    之特別補償基金2,084,051元，上開金額中之84,051元，為
    被害人之生前醫療費用給付，其餘200萬元為死亡給付（見
    兩造不爭執事項㈣）。衡諸本件原告並未向被告請求賠償醫
    療費用84,051元，且被告應就本件車禍事故之發生，負全部
    肇事責任，已如前述，是該醫療費用補償金自無扣抵之問題
    。另死亡給付200萬元部分，係由原告及被害人配偶甘柯阿
    珠依強制汽車責任保險法第11條規定，按人數平均分配特別
    補償基金之補償，據此可認原告甘偉全及甘柯阿珠係各受領
    333,334元，其餘原告則各受領333,333元。揆諸前揭規定，
    被告於原告受領補償範圍內得予以扣除，是經扣除後，原告
    甘偉全得請求被告賠償之金額應為472,196元（計算式：805
    ,530元－333,334元＝472,196元），其餘原告得請求被告賠償
    之金額應為166,667元（計算式：50萬元－333,333元＝166,66
    7元）。
  ㈤被告雖另抗辯：原告請領之勞保喪葬津貼、國民年金喪葬給
    付，應自原告得請求之金額予以扣抵云云。然查，衡酌保險
    制度，旨在保護被保險人，非為減輕損害事故加害人之責任
    。保險給付請求權之發生，係以定有支付保險費之保險契約
    為基礎，與因侵權行為所生之損害賠償請求權，並非出於同
    一原因。後者之損害賠償請求權，殊不因受領前者之保險給
    付而喪失，兩者除有保險法第53條關於代位行使之關係外，
    並不生損益相抵問題。是以，主管機關依勞工保險條例或國
    民年金法相關規定，縱有發給原告因被害人死亡之相關給付
    ，惟其係主管機關本於勞工保險契約或國民年金保險契約所
    為給付，與被告因侵權行為對原告負損害賠償責任，並非出
    於同一原因，且亦無法定債權移轉之相關規定，自不因原告
    受領該保險給付，而喪失對被告之損害賠償請求權。是以被
    告前揭抗辯，難謂可採。
五、綜上所述，原告依民法第184條第1項前段、第192條第1項及
    第194條之規定，請求被告應給付原告甘偉全472,196元、原
    告甘燕芬、甘燕莉、甘燕華、甘燕蕙各166,667元，及均自
    刑事附帶民事起訴狀繕本送達翌日即109年4月28日起至清償
    日止，按年息百分之5計算之利息部分，為有理由，應予准
    許；逾此部分之請求，為無理由，不應准許。又本件兩造敗
    訴之金額均未逾150萬元，一經本院判決即告確定，無假執
    行之必要，至原告其餘敗訴部分，其假執行之聲請，已失所
    附麗，併予駁回。
六、本件事證已臻明確，兩造其餘之攻擊或防禦方法及所用之證
    據，經本院斟酌後，均認不足以影響本判決之結果，爰不逐
    一論列，附此敘明。
七、據上論結，原告之訴為一部有理由，一部無理由，依民事訴
    訟法第79條、第85條第1項前段，判決如主文。
中　　華　　民　　國　　110 　年　　8 　　月　　11　　日
                  民事第六庭    審判長法  官  吳上康
                     
                                      法  官  莊俊華

                                      法  官  張季芬
上為正本係照原本作成。
不得上訴。
中　　華　　民　　國　　110 　年　　8 　　月　　11　　日

                                      書記官  郭馥萱